臺灣桃園地方法院民事判決　　　　　　 96年度重訴字第124號
原　　　告　臺灣中小企業銀行股份有限公司
法定代理人　壬○○
訴訟代理人　乙○○
　　　　　　己○○
　　　　　　辛○○
被　　　告　庚○○
訴訟代理人　蔡文燦律師
複　代理人　李德正律師
被　　　告　丙○○
訴訟代理人　丁○○
上列當事人間請求確認抵押債權存在等事件，於民國96年10月17
日辯論終結，本院判決如下：
    主  文
原告之訴駁回。
訴訟費用由原告負擔。
    事實及理由
甲、程序方面：按確認法律關係成立或不成立之訴，非原告有即
    受確認判決之法律上利益者，不得提起之。民事訴訟法第24
    7 條第1 項前段定有明文。又所謂即受確認判決之法律上利
    益，係指法律關係之存否不明確，原告主觀上認其在法律上
    之地位有不安之狀態存在，且此種不安之狀態，能以確認判
    決將之除去者而言，最高法院52年度台上字第1240號判例意
    旨可資參照。今原告提起本件確認抵押債權存在之訴訟，依
    被告之抗辯所述，被告丙○○否認其對被告庚○○有請求借
    名登記關係終止後之給付買賣價金請求權存在，顯見被告確
    已否認原告所稱之抵押債權存在，故原告對於被告間是否確
    有抵押債權存在此法律關係即有不安之狀態存在，必須藉確
    認判決之法律上利益除去此不安之狀態，原告就其請求確認
    就被告間抵押債權存在部分，自有即受確認判決之法律上利
    益無疑。
乙、實體方面：
一、原告起訴主張：原告對被告丙○○有新台幣（下同）4,166
    餘萬元之債權，並依強制執行法第27條之規定取得債權憑證
    在案，前於民國84年8 月間，原告本於連帶債務人中一人之
    告知，依據強制執行法第115 條第1 項之規定，聲請本院以
    本院84年度執字第2020號清償債務強制執行事件，對被告丙○○對被告庚○○之抵押債權，於1,000 萬元之範圍內予以
    執行扣押，本院業已依法准予核發扣押命令，並依據強制執
    行法第115 條第4 項之規定，就該債權所附有已登記之本金
    最高限額抵押權者（本件之最高限額抵押權係指系爭土地上
    ，以桃園縣蘆竹地政事務所蘆字第004293號收件，登記日期
    為78年6 月21日，登記次序：0000-000，權利人為被告丙○○，存續期間為自78年6 月2 日至90年6 月1 日之最高限額
    抵押權，下稱系爭抵押權），即通知該管登記機關辦理查封
    登記在案，迄今被告丙○○或被告庚○○，均未對上開執行
    名義聲明異議，於執行程序上，被告庚○○顯然已默認被告
    丙○○對其有1,000 萬元之債權存在。又原告所指之前述債
    權係因被告間成立借名登記契約之法律關係，故被告丙○○
    對被告庚○○有請求其移轉登記原為被告庚○○所有，坐落
    桃園縣蘆竹鄉○○○段172-156 地號土地（下稱系爭土地）
    ，或請求其給付出售系爭土地全部買賣價金債權之請求權存
    在。又被告庚○○於91年12月10日將系爭土地出售與訴外人
    甲○○，則本於借名登記之法律關係，甲○○所應交付之買
    賣價金即應直接交付與被告丙○○，或轉請被告庚○○轉交
    付與被告丙○○，兩造間之抵押債權債務關係始有可能歸於
    消滅，惟系爭之抵押權及抵押債權，前於84年8 月1 日，均
    已由本院前述執行案件執行扣押在案，依據強制執行法第51
    條之規定，實施扣押後，被告丙○○就已扣押之抵押權及抵
    押債權所為移轉、設定負擔或其他有礙執行效果之行為，對
    於債權人均不生效力，被告丙○○對被告庚○○自仍有1,00
    0 萬元之抵押債權存在。再按「債務人怠於行使其權利時，
    債權人因保全債權，得以自己之名義，行使其權利。但專屬
    於債務人本身者，不在此限。」民法第242 條定有明文。現
    因原告欲依法代位被告丙○○，依據非訟事件法之規定，聲
    請取得准許拍賣原為被告庚○○所有之系爭土地，作為其所
    欠被告丙○○債務擔保之拍賣抵押物裁定，俾能進而對該抵
    押土地之現所有權人（即訴外人黃清河）聲請強制執行等語
    ，為此，提起本件訴訟，並聲明：(1)、確認被告丙○○對被
    告庚○○有1,000 元之抵押債權存在。(2)、被告庚○○應給
    付被告丙○○1,000 萬元，及自本訴狀繕本送被告庚○○之
    日起至清償日止，按年息百分之5 計算之利息，上開給付並
    准由原告代位被告丙○○受領。(3)、訴訟費用由被告連帶負
    擔。
二、被告庚○○方面：被告丙○○對被告庚○○並無任何債權存
    在，原告如主張此部分債權之存在，自應由原告負擔舉證責
    任，況原告所稱請求移轉登記土地所有權全部之債權，與請
    求給付出售土地所有權全部之買賣價金債權，二者性質完全
    不同，不能併存，原告竟謂其訴之聲明第1 項所稱之「抵押
    債權」，係指被告丙○○對被告庚○○有請求其移轉登記系
    爭土地之債權，或被告丙○○對被告庚○○有請求其給付出
    售系爭土地所有權全部之買賣價金債權，此2 種請求權顯已
    互相矛盾，應無可採。且系爭土地原係被告丙○○之母親借
    用被告庚○○之名義購買，亦非屬被告丙○○所有，足認原
    告之主張顯無理由等語以為置辯，並聲明以：原告之訴駁回
    。
三、被告丙○○方面：被告丙○○對被告庚○○並無任何債權存
    在，系爭土地是被告丙○○暨被告訴訟代理人丁○○2 人之
    母借用被告庚○○之名義登記，為保障真正所有權人之權益
    ，才設定抵押權，被告丙○○並未購買系爭土地，被告間並
    無借名關係存在。依據原告所提出之臺灣士林地方法院仁執
    富字第17849 號債權憑證所示，原告已於85年1 月20日受償
    774 萬餘元，且原告於本院84年度執字第2020號執行案件，
    聲請執行訴外人永鐘企業股份有限公司（下稱永鐘公司）所
    有之土地，已分別核定最低拍賣底價合計6,422 萬元，嗣後
    原告、永鐘公司、訴外人戊○○約定，由戊○○代償永鐘公
    司所積欠之債務，並由戊○○取得上開永鐘公司所有之土地
    、建物之方式處理，原告乃於86年4 月11日撤回上開強制執
    行之聲請，並出具抵押權塗銷同意書，故被告丙○○之債務
    自因之消滅，原告對被告丙○○已無債權存在，則原告稱欲
    代位被告丙○○行使權利云云，自無理由等語置辯。並聲明
    以：原告之訴駁回。
四、不爭執事項：兩造對於原告曾對被告丙○○有41,667,082元
    之債權，於經台灣士林地方法院88年度執字第5088號強制執
    行事件執行後，於88年6 月17日取得該院仁執富字第17849
    號債權憑證，原告於前述執行案件中僅受償7,747,007 元。
    原告於84年8 月間，亦曾依據強制執行法第115 條第1 項之
    規定，聲請本院民事執行處，以本院84年度執字第2020號清
    償債務強制執行事件，聲請對被告丙○○對被告庚○○之抵
    押債權，於1,000 萬元之範圍內予以執行扣押，經本院於84
    年8 月1 日核發扣押命令在案，又系爭土地原登記名義人為
    被告庚○○，嗣後以買賣為原因，移轉登記予甲○○，再於
    93年8 月23日以買賣為原因移轉登記予黃清河，其上現尚存
    有以桃園縣蘆竹地政事務所蘆字第004293號收件，登記日期
    為78年6 月21日，登記次序：0000-000，權利人為被告丙○○，存續期間為自78年6 月2 日至90年6 月1 日之最高限額
    抵押權等情不爭執。
五、本院判斷：本件原告主張被告間對系爭土地有借名登記之法
    律關係存在，故被告丙○○對被告庚○○有請求其移轉登記
    系爭土地之請求權，或請求其給付出售系爭土地之全部買賣
    價金債權之請求權存在，被告庚○○為擔保前述被告丙○○
    對伊之請求權，乃設定系爭抵押權與被告丙○○，現因原告
    欲依法代位被告丙○○，聲請取得准許拍賣系爭土地之拍賣
    抵押物裁定，俾能進而對該抵押土地之現所有權人黃清河聲
    請強制執行，爰提起本件訴訟等語，然此為被告堅決否認，
    並以事實及理由欄二、三之陳述置辯，是本件之爭點乃在於
    ：被告間是否有原告所主張之借名登記關係存在？系爭抵押
    權所擔保之債權是否存在？原告得否代位被告丙○○請求被
    告庚○○給付1,000 萬元之債權？茲論述如下：
(1)、被告間並無原告所主張之借名登記關係存在：按當事人主張
    有利於己之事實者，就其事實有舉證之責任，民事訴訟法第
    277 條前段定有明文。又民事訴訟如係由原告主張權利者，
    應先由原告負証之責，若原告先不能証，以証實自己主
    張之事實為真實，則被告就其抗辯事實即令不能証，或其
    所証據尚有疵累，亦應駁回原告之請求。最高法院亦有17
    年上字第917 號判例可資參照。是在舉證責任分配之原則下
    ，主張權利存在之人，應就權利發生之法律要件事實負舉證
    責任，主張權利變化、消滅之法律要件事實，則由否認之人
    負舉證責任。本件原告雖主張被告間就系爭土地有借名登記
    關係存在，然原告此部分主張，業為被告堅決否認，依前所
    述，即應由原告負擔舉證責任，證明其主張為真正。然證人
    戊○○曾到庭證稱：「系爭土地據我所知不是被告許的，是
    林家所有。因為當時非自耕農不能登記為農地所有權人。被
    告林曾經拿系爭土地向我借款200 萬元，系爭土地處理的所
    有經過都是被告林處理，權狀也全在他的手上。他向我借款
    並設定抵押權的當天他自己也設定了第二順位抵押權。設定
    時是在民國78年，我跟被告林在民國71、2 年認識，所以我
    相信他們。我不清楚被告林與被告許有無借貸關係，但我知
    道土地是林家的。」等語，核與證人甲○○到庭所述：「我
    確實有在93年間向丁○○先生購買系爭土地，大約是一百多
    萬。我不知道土地上有抵押權，因為我們是好朋友所以我相
    信他，我購買土地是因為丁○○他沒有錢，向我借錢所以就
    把土地出賣給我，登記成我的名字，要擔保我的債權。後來
    因為我要用錢所以把土地賣給黃清河，土地約賣了一百多萬
    。」、「（問：土地所有權是登記丙○○，為何錢交給丁○○？）答：土地是丁○○的母親的，所以我認為丁○○的母
    親需要錢，我就把錢給丁○○了。」等情相符，證人所證述
    之情節，皆與被告抗辯之事實並無二致，且以系爭抵押權登
    記日期78年6 月21日計算迄今，業已經過18年餘，系爭土地
    既曾於78年間由丁○○設定抵押權與戊○○，再由丁○○於
    93年間出售予甲○○，顯見18年來丁○○對系爭土地確實有
    事實上的管理、處分等權限，則原告主張被告間有借名登記
    關係存在乙節，是否真實，已非無疑。況縱認原告主張被告
    間有借名登記關係存在為真實，然在被告間之借名登記關係
    未依法終止前，亦難認被告丙○○有原告所謂之請求被告庚○○交付系爭土地買賣價金或是請求移轉登記系爭土地之請
    求權存在，因此本院認原告主張被告間有借名登記關係存在
    ，應與事實不符，不足採信。
(2)、系爭抵押權所擔保債權並不存在，原告不得代位被告丙○○
    請求被告庚○○給付1,000 萬元之債權。繼查，本件被告丙○○雖為系爭抵押權之登記名義人，惟系爭抵押權之設定，
    係因被告庚○○與被告丙○○之母親成立借名登記契約，為
    擔保被告丙○○之母親對被告庚○○終止借名登記契約關係
    後之返還系爭土地請求權，乃以被告丙○○為系爭抵押權之
    登記上名義人等情，既為被告陳明甚詳，且與證人戊○○、
    甲○○證述之情節相符，均已如前述，被告丙○○對被告庚○○既無請求返還系爭土地之請求權，原告請求確認被告丙○○對被告庚○○有1,000 元之抵押債權存在，即屬無據，
    難以准許，應予駁回。又系爭抵押權所擔保之債權自始即不
    存在，原告自無從代位被告丙○○請求被告庚○○給付1,00
    0 萬元及自本件訴狀繕本送達被告之翌日起至清償日止，按
    年息百分之5 計算之利息，並由原告代位被告丙○○受領，
    故原告此部分主張，亦屬與法不合，難以准許，應予駁回。
六、據上論結，原告之訴為無理由，依民事訴訟法第78條，判決
    如主文。
中　　華　　民　　國　　96　　年　　10　　月　　31　　日
                  民事第三庭    法　官　陳清怡
以上正本係照原本作成
如對本判決上訴，須於判決送達後20日內向本院提出上訴狀
中　　華　　民　　國　　96　　年　　10　　月　　31　　日
                                書記官　王羽潔
